臺灣高等法院臺中分院刑事判決　　　　　　　　九十一年度上更(一)字第六七號
　　　上　訴　人
　　　即　被　告　乙○○
　　　指定辯護人　本院公設辯護人　甲○○
右上訴人因強盜案件，不服臺灣彰化地方法院九十年度訴字第八○八號中華民國九十
年八月十四日第一審判決（起訴案號：臺灣彰化地方法院檢察署九十年度偵字第二七
五八號），提起上訴，本院判決後，經最高法院第一次發回更審，本院判決如左：
      主  文
原判決撤銷。
乙○○共同意圖為自己不法之所有，以強暴至使不能抗拒而使他人交付其物，處有期
徒刑陸年。
安全帽壹頂，沒收。
      事  實
一、乙○○與蘇思銘（由檢察官另案通緝中）基於犯意聯絡與行為分擔，共同意圖為
    自己不法之所有，於民國（下同）九十年四月十一日晚上十一時四十五分許，在
    彰化縣永靖鄉○○路與浮圳路交岔路口，各戴安全帽與頭套，伺機行劫，適值丙○○駕駛牌照號碼ＱＭ－六六七○號自用小客車行至該交岔口遇燈號誌減速以待
通過，而車門未上鎖，迅即開啟車門進入其內，由蘇思銘持疑似槍枝之器具（未
    扣案，無從證明為凶器）抵住丙○○頭部以強暴致使不能抗拒，而使丙○○交付
    其所攜之財物，計得現金新台幣（下同）七萬元、愛其華廠牌鑲鑽手錶一只（價
    值約四萬五千元）、易利信廠牌Ｔ二八型手機一具（價值四千元）、藍寶石戒指
    一枚（價值約七萬元）、紅寶石戒指一枚（價值約一萬五千元）、鑽石戒指一枚
    （價值約一萬五千元），乙○○與蘇思銘復基於同上強劫之意圖，由蘇思銘喝令
    丙○○下車，丙○○因而下車而交付該車（該車價值約十萬元），得手後，由乙○○駕駛該汽車載同蘇思銘逃離現場。適遇巡邏警車經過，丙○○即時攔車報案
    ，由警方自後追捕，駛至彰化縣永靖鄉○○路二八六號前，發現丙○○被劫取之
    汽車停於該處，乙○○並坐於駕駛座，乃當場逮捕，並在駕駛座處查獲甫劫自丙○○之易利信牌Ｔ二八型手機一具及戒指三枚，且在車內扣得乙○○之行劫時所
    戴之安全帽一頂。蘇思銘則攜所劫得之現金七萬元及愛其華廠牌鑲鑽手錶一枚逃
    匿他處。
二、案經被害人丙○○訴由彰化縣警察局員林分局報請台灣彰化地方法院檢察署檢察
    官偵查起訴。
      理  由
一、訊據上訴人即被告乙○○（以下簡稱被告）固坦承有於前開時、地，將被害人丙○○之自用小客車駛離交岔路口，停在彰化縣永靖鄉○○路二八六號前為警查獲
    之事實，惟矢口否認有與蘇思銘共同強盜之犯行，於原審辯稱：係蘇思銘叫其前
    往代其開車，伊不知蘇思銘係強劫云云，嗣於本院前審審理時辯稱：「我有去，
    但我沒有行搶，蘇思銘有拿安全帽及頭套給我，那是他拿給我戴的，我在警訊時
    有被刑求，所以承認行搶，警員打我胸部與背部，沒有給醫生看，也沒有診斷書
    云云。經查：被告因欲前往中國大陸缺錢，乃與蘇思銘夥同強盜財物，而於九十
    年四月十一日晚間十一時四十五分在彰化縣永靖鄉○○路與浮圳路口，趁丙○○
    遇交岔口閃光燈車速較慢，由蘇思銘衝入丙○○所駕ＱＭ－六六七○號自用小客
    車內，持疑似槍枝之器械抵住丙○○頭部致使不敢抗拒，而使丙○○交付車內之
    前開財物，並命丙○○下車，而劫取該汽車強行駛離現場等情，已據被告於警訊
    時供承在卷，並經被害人丙○○於警訊及本院前審審理時指訴甚詳，且經案發當
    時前往緝捕被告之警員楊永森、蕭進興於原審審理時證述屬實在卷，復有卷附贓
    物認領保管單一紙、照片七幀可稽。被告雖辯稱其並未於警訊中為前開陳述：「
    因為我後天要出國到大陸去缺錢，蘇仔就邀我一起強盜財物」，係供稱：「蘇思
    銘要處理債務，要我與他一起去」等語，否認警訊筆錄之記載，惟此部分業經本
    院當庭勘驗該錄音帶，其內容與警訊筆錄之內容經核對後亦相符，被告對此復無
    意見，足徵被告於警訊之供述與筆錄記載並無不合，本院採為論罪之依據，並無
    違法之處。再查：證人即本案承辦警員丁○○於本院前審及本院均證稱：本案是
    同安所查獲的，是警員楊永森、蕭進興查獲的，我做筆錄時他們也在場，我沒有
    看到他們有何刑求的行為，我沒有刑求，筆錄是在被告自由意識下所製作的等語
    ，被告亦自承丁○○並無對伊刑求等語。被告雖辯稱是永靖派出所的人刑求，是
    丁○○的另一個同事刑求云云，卷查刑事案件報告書祇有九十年四月十二日警員
    丁○○對被告所製作之偵訊（調查）筆錄，除此無其他警員對被告制作之口供等
    （見偵卷第三、四頁），惟被告對於何人刑求，如何刑求皆無法具體陳述，僅空
    言遭刑求，則被告於本院前審辯稱其於警訊時遭到刑求始承認犯行等情，尚難採
    信。復據台灣彰化看守所函復檢送被告入所時之身體檢查記錄資料影本三式各乙
    份，確實記載被告進入看守所時身上並無任何傷痕，於「有病或內傷記錄（自述
    ）」欄內，亦填上「無」，有台灣彰化看守所九十年十月十七日彰所戒字第三一
    六六號函附卷可稽，足以顯見被告辦稱遭刑求一事並非真實，委無可採。次參之
    社會事實與經驗，被告既辯稱是幫蘇思銘開車，為何須要戴安全帽？且被告豈有
    可能是先準備安全帽及頭套在路邊等候所謂蘇思銘之「債務人」，欲處理債務，
    並如此巧合遇見該「債務人」？再者，若如被告所辯稱僅是幫蘇思銘開車，並誤
    以為蘇思銘與被害人認識，在談債務問題，方將車子開至路邊等候，並不知蘇思
    銘搶劫等語，則為何在被害人車上會留有被害人之手機、手錶、戒指等物品，足
    見被告所言全屬卸責之詞，要難採信。則本案係被告與蘇思銘各戴著安全帽與頭
    套，蘇思銘並持疑似槍枝之器具，於夜間在交岔口伺機行劫，遇被害人駕駛汽車
    行經該處，車門未鎖迅即開門衝入車內，使被害人交付財物，並喝令被害人下車
    ，且將汽車駛離，被告與蘇思銘有強盜之犯意聯絡與行為分擔至明。又本案所用
    之器具係疑似槍枝之器具，已經被告於警訊、原審及被害人丙○○於警訊時供述
    甚詳，被害人嗣於本院前審改稱係類似電擊棒之物乙節，不可採取。本案事證明
    確，被告犯行足以認定，應予依法論科。其聲請傳喚案發當時逮捕其之四位員警
    及傳喚員林警察分局紀姓警員以及被害人丙○○等人，本院認無必要。
二、核被告乙○○夥同蘇思銘以強暴致使不能抗拒而使他人交付財物之行為，係犯修
    正後刑法第三百二十八條第一項之強盜罪。按強暴即暴行，指有形的抑制人之反
    抗而言，強盜行為中行為人既持疑似槍枝之器具抵住被害人之頭部，其已具體的
    以該器具接觸被害人之身體，對被害人實施暴行，此與行為人以該器具指著（未
    接觸被害人身體）被害人尚屬有別，應認此行為係屬強暴而非脅迫。又按懲治盜
    匪條例已於九十一年一月三十日公布廢止，刑法第三百二十八條第一項：「意圖
    為自己或第三人不法之所有，以強暴、脅迫、藥劑、催眠術或他法，致使不能抗
    拒，而取他人之物或使其交付者，為強盜罪，處三年以上十年以下有期徒刑」業
    已修正為：「意圖為自己或第三人不法之所有，以強暴、脅迫、藥劑、催眠術或
    他法，至使不能抗拒，而取他人之物或使其交付者，為強盜罪，處五年以上有期
    徒刑」，並於九十一年一月三十日公布並施行，而懲治盜匪條例雖經廢止，但因
    廢止該條例之同時，已修正刑法相關法條，立法目的旨在以修正後之刑法相關法
    條取代該條例部分相關法條，且因該條例廢止前，與新修正之刑法相關法條均有
    刑罰規定，就此而言，自屬刑法第二條第一項所謂之行為後法律之變更，自應就
    行為時有效之懲治盜匪條例與裁判時之修正後刑法之相關規定比較適用。而行為
    後法律既有變更，依刑法第二條第一項前段之規定，應適用裁判時有利被告之新
    刑法處罰。又被告於實施強盜之際，所為之妨害自由犯行，已包括於強盜罪之內
    ，不另論罪。被告與蘇思銘間，就上開犯行有犯意聯絡及行為分擔，應論以共同
    正犯。
三、原審對被告予以論罪科刑，固非無見。惟查：(一)本件被害人係被疑似槍枝之器具
    抵住頭部，致使不能抗拒而交付其物，已據被害人於本院前審時供述明確，原審
    認被告係以脅迫之手段搶取被害人之物，而非以強暴之手段使被害人交付其物，
    容有未合。(二)懲治盜匪條例業經廢止，刑法第三百二十八條第一項業已修正，原
    審未及審酌並適用新修正刑法第三百二十八條第一項之罪。(三)原審諭知所強盜所
    得之財物現金七萬元及愛其華廠牌鑲鑽手錶一只（價值約四萬五千元），應發還
    被害人丙○○，以上均有未洽。惟原判決既有上述可議之處，即屬無可維持，應
    由本院將原判決予以撤銷改判。爰審酌被告之素行、犯罪之手段、目的、所生危
    害、所劫取之財物價值及其他犯罪情節，並犯後態度等一切情狀，量處有期徒刑
    陸年。扣案之安全帽一頂係被告所有，已據被告供明在卷，係被告實施強盜財物
    所用之器物，亦據被害人指證甚明，併予宣告沒收。至於彰化縣警察局員林分局
    來函略以：該安全帽因時間已久，迄未尋獲等語（見本審卷第四十三頁），惟待
    再行尋找，能否找到，乃執行問題，無礙於沒收之諭知，併此陳明。又共犯蘇思
    銘持以行劫之器具，雖據被害人之指述，可認其外形疑似槍枝，因未扣案檢送鑑
    驗，自不能遽認係屬槍砲彈藥刀械管制條例列管之槍枝，難認為義務沒收之違禁
    物，又無事證可認係被告或蘇思銘所有，既未扣案為免將來執行困難，爰不併為
    沒收之諭知。
四、據上論斷，應依刑事訴訟法第三百六十九條第一項前段、第三百六十四條、第二
    百九十九條第一項前段、修正後刑法第三百二十八條第一項、刑法第二條第一項
    前段、第二十八條、第三十八條第一項第二款，判決如主文。
本案經檢察官戊○○到庭執行職務。
中      華      民      國　  九十一     年      五       月   二十二   日
                                   臺灣高等法院臺中分院刑事第六庭
                                         審判長法　官　李  文  雄
                                               法　官  邱  顯  祥
                                               法  官　陳　嘉　雄
右正本證明與原本無異。
如不服本判決應於收受送達後十日內向本院提出上訴書狀，其未敘述上訴之理由者並
得於提起上訴後十日內向本院補提理由書（均須按他造當事人之人數附繕本）。
                                               書記官  王  麗  英
中      華      民      國　  九十一     年      五       月   二十三   日
                                                              　　　　　Ｆ
